臺灣屏東地方法院民事判決　　　　　　 100年度保險字第12號
原　　　告　郭松永
訴訟代理人　陳淑菁
訴訟代理人　梁智豪律師
被　　　告　蘇黎世產物保險股份有限公司
法定代理人　王傳通
訴訟代理人　許志勇律師
上列當事人間請求給付保險金事件，本院於民國100年12月8日言
詞辯論終結，判決如下：
    主  文
原告之訴及假執行之聲請均駁回。
訴訟費用由原告負擔。
    事實及理由
一、原告起訴主張：
(一)、訴外人「稼宜洗衣股份有限公司」（下簡稱：稼宜公司）於
    民國97年7 月30日以該公司所有之車牌號碼6002- DG自小貨
    車向被告投保第三人責任險，約定因該車行車肇事，致每一
    個人死傷者，被告應給付保險金新臺幣（下同）150 萬元，
    保險期間自97年8 月28日起至98年8 月28日止。嗣因稼宜公
    司之受僱人郭勝吉於上開保險期間內即98年8 月13日凌晨3
    時25分許，將6002-DG 貨車違規停放在屏東縣恆春鎮○○路
    ○ 段北向南路段238 號前之外側車道與慢車道中間，並逕自
    在該車內睡覺，適有原告之子郭上群騎乘3JS-110 號重型機
    車沿該路段同向行駛，行至該地點失控撞擊上開自小貨事後
    側，因而受有臚骨底骨折、前額骨骨折，前額部裂傷、左側
    氣胸、左手第4 、5 指開放性骨折、左膝開放性骨折與胸部
    腹部挫傷等傷害，經緊急送醫急救後數日，仍於同月16日不
    治身亡。郭勝吉因上情而涉犯業務過失致人於死罪，已經臺
    灣屏東地方法院檢察署檢察98年度偵字第6933、7589號提起
    公訴，業經本院刑事庭以99年度交簡字第325 號判決，以服
    用酒類，不能安全駕駛動力交通工具而駕駛，處有期徒刑4
    月；又從事業務之人，因業務上之過失致人於死，處有期徒
    刑10月，應執行有期徒刑1 年，緩刑5 年。另原告與稼宜公
    司於99年5 月5 日達成和解，約定將稼宜公司得向被告請領
    之第三人責任保險理賠金150 萬元之請求權讓與原告，由原
    告自行向被告請領。為此，原告檢具請領理賠金之相關證明
    文件，向被告申請理賠金之給付，然被告卻發函以：「稼宜
    公司之受僱人郭勝吉發生事故時之呼氣後酒精濃度已超過標
    準，屬受酒類影響之酒駕行為，不負賠償之責而拒絕理賠。
    」是故爰依上開和解書及保險契約之法律關係提起本件訴訟
    ，並聲明：(一)、被告應給付原告150 萬元及自請求之日起至
    清償之日止，按年息10% 計算之利息。(二)、願供擔保請准宣
    告假執行。
二、被告則以：
(一)、本件原告主張之請求權基礎，係受讓自被告之被保險人稼宜
    公司基於與被告訂立之編號第00000000-00000-MVP保險契約
    （下稱系爭保險契約），對被告所得主張之保險金給付請求
    權。然依系爭保險契約「加保事項」第1 項與第2 項規定，
    稼宜公司對第三人所負之賠償責任，若係因駕駛人飲用酒類
    或其他類似物後駕駛被保險汽車，而其吐氣所含酒精濃度超
    過每公升0.25毫克或血液中所含酒精濃度超過百分之0.05所
    致者，被告對稼宜公司即不負賠償責任，又本件要保人即被
    保險人稼宜公司並未附加投保「受酒類影響車禍受害人補償
    險」。而本件稼宜公司員工郭勝吉在明知酒後已不能安全駕
    駛動力交通工具情形下，仍駕駛被保險汽車，致在不勝酒力
    情況下，誤以為已駕車返家，疏未注意將所駕駛之被保險汽
    車停放於外側車道與慢車道中間，致使同樣因酒後騎乘重型
    機車之郭上群自後撞擊被保險汽車，郭上群並因此死亡，而
    郭勝吉經警察施以酒精濃度測試後，測得其呼氣後之酒精濃
    度為每公升1.04毫克，業經本院刑事庭以99年度交簡字第32
    5 號判決確定。故被告就稼宜公司對原告及郭林素靜所負之
    賠償責任並不負賠償之責。
(二)、稼宜公司向被告投保之系爭保險契約，係商業保險，與強制
    汽車責任保險係一政策性保險（即社會保險）不同，因此本
    件保險契約之內容，只要不違反法律強制禁止規定，基於契
    約自由原則，自應尊重當事人之約定。何況本件保險契約之
    條款均須送行政院金融監督管理委員會保險局審核，故其內
    容亦無不公平之虞。而系爭保險契約之所以約定被保險人或
    駕駛人因受酒類影響駕駛被保險汽車所致之責任，非經伊公
    司書面同意加保者，伊公司不負賠償責任，係因被保險人該
    責任之產生，係肇因於被保險人或駕駛人之惡意行為所致，
    故基於道德風險考量，伊公司原則上不予承保。惟伊公司亦
    同時慮及其他特殊情形，故在被保險人要求承保並加付保費
    情形下，對該類情形所肇致之賠償責任亦予以承保。基上，
    系爭保險契約之承保範圍，自不能與強制汽車責任保險作相
    同評價，而應依系爭保險契約之規定認定之。
(三)、本件被保險人稼宜公司向伊公司通報發生事故時，伊公司人
    員即以稼宜公司所負之責任，係因駕駛人受酒類影響駕駛被
    保險汽車所致，故依系爭保險契約條款規定，本件事故不在
    伊公司承保範圍，被告無法賠償。嗣後伊公司人員雖應稼宜
    公司之要求參與稼宜公司與原告間之和解，惟當場表示本件
    不在伊公司承保範圍，伊公司無法賠，因此原告提出之和解
    書上並無伊公司人員之簽名。故本件伊公司並不受原告與稼
    宜公司間和解契約之拘束。且依前述系爭保險契約條款規定
    ，必須稼宜公司對原告之賠償責任在伊公司承保範圍內，始
    有探討伊公司應否受被保險人稼宜公司與原告和解契約拘束
    之必要。蓋：若稼宜公司對原告之賠償責任不在伊公司承保
    範圍內，則因伊公司已不負賠償責任，自不能因嗣後稼宜公
    司與原告成立和解，反而強使伊公司應對稼宜公司負賠償責
    任。
(四)、再者，依「強制汽車責任保險理賠作業處理要點」（財政部
    86年12月05日台財保字第862401786 號函核定）第四點以及
    系爭保險契約第1 條規定，本件稼宜公司所有之車號6002-D
    G 車輛因另有投保強制汽車責任險，而強制汽車責任險保險
    公司已理賠原告1,511,905 元。則依前開說明，本件縱使被
    告應負賠償責任，亦應扣除前開金額等語置辯，並聲明：(1)
    、原告之訴駁回。(2)、如受不利判決，願供擔保請准宣告免
    為假執行。
三、兩造對於下列事項均不爭執，並有汽車保險單、道路交通事
    故現場圖、診斷證明書、相驗屍體證明書、起訴書、本院刑
    事判決、和解書、商品簡介自用汽車保險單條款、要保書、
    理賠明細資料等附卷可證（見本院卷第5 至第15頁、第26、
    27頁、第38、39頁、第49至第52頁、第58頁），並經本院依
    職權調閱本院刑事庭99年度交簡字第325 號全卷互核無訛，
    堪信為真實：
(一)、訴外人稼宜公司於97年7 月30日以該公司所有車牌號碼6002
    -DG 號自小貨車向被告投保第三人責任險，保險期間自97年
    8 月28日起至98年8 月28日止。依該保險單條款第二節第1
    條汽車第三人責任險承保範圍如下：「一、傷害責任險：被
    保險人因所有、使用或管理被保險汽車發生意外事故，至第
    三人死亡或受有體傷，依法應負賠償責任而受賠償請求時，
    本公司僅對於超過強制汽車責任保險給付標準以上之部分對
    被保險人負賠償之責。」；第一節第10條第2 項：「因下列
    事項所致之賠償責任或被保險汽車之毀損滅失，非經本公司
    同意書面同意加保者，本公司不負賠償之責：三、被保險人
    或駕駛人因受酒類影響駕駛被保險汽車所致者。前述所稱受
    酒類影響係指飲酒吐氣所含酒精成分超過每公升0.25毫克以
    上者」。
(二)、訴外人郭勝吉任職於稼宜公司擔任駕車送貨之送貨員，為從
    事以駕駛為附隨業務之人。其於98年8 月13日1 時50分許，
    在其友人位於屏東縣車城鄉○○路之家中瓶裝啤酒4 瓶後，
    明知其酒後已不能安全駕駛動力交通工具，竟仍於同日3時
    25分許，駕駛稼宜公司所有車號6002 -DG號自小貨車，沿屏
    東縣恆春鎮○○路○ 段由北向南行駛，行至該路段238 號前
    時，本應注意停車時應依車輛順行方向緊靠道路右側，而依
    當時天候晴、夜間有照明、路面無缺陷、無障礙物及視距良
    好等情況，並無不能注意之情事，因其已不勝酒力，誤以為
    其已駕車返家，而疏未注意，將上開自小貨車停放於上開地
    點外側車道與慢車道中間，即逕自在車上睡覺，適有被害人
    郭上群（涉嫌公共危險部分另為不起訴處分）酒後騎乘3JS-
    110 號重型機車沿該路段同向行駛，行至該地點失控撞擊上
    開自小貨車後側，因而受有顱骨底骨折、前額骨骨折、前額
    部裂傷、左側氣胸、左手第4 、5 指開放性骨折、左膝開放
    性骨折與胸部腹部挫擦傷等傷害，經緊急送醫急救後，仍於
    同月16日不治身亡。郭勝吉肇事後為警喚醒時，經警對其施
    以酒精濃度測試，測得其呼氣後之酒精濃度為每公升1.04毫
    克。上開行為經本院刑事庭以99年度交簡字第325 號判決，
    以服用酒類，不能安全駕駛動力交通工具而駕駛，處有期徒
    刑4 月；又從事業務之人，因業務上之過失致人於死，處有
    期徒刑10月，應執行有期徒刑1 年，緩刑5 年，並應依本院
    98年度交附民字第132 號和解筆錄向郭松永、郭林素靜支付
    損害賠償確定。
(三)、原告與稼宜公司於99年5 月5 日達成和解，將原告得以向郭
    勝吉、稼宜公司請求賠償之150 萬元金額，以稼宜公司得向
    被告請領之第三人責任保險理賠金150 萬元之請求權讓與原
    告，由原告自行向被告請領。且無論原告是否有向被告領得
    上開150 萬元保險理賠金，原告均不得向稼宜公司、郭勝吉
    再行主張支付此150 萬元。
(四)、原告因本件車禍已受領汽車責任「強制險」理賠金1,511,90
    5 元。
四、本院依民事訴訟法第271 條之1 準用第270-1 規定整理並協
    議兩造簡化爭點結果，兩造爭執要點為：原告依和解書內容
    向被告請求給付原應給付稼宜公司之150 萬元保險金，有無
    理由？茲分述如下：
(一)、按保險人對於由不可預料或不可抗力之事故所致之損害，負
    賠償責任。但保險契約內有明文限制者，不在此限。保險人
    對於由要保人或被保險人之過失所致之損害，負賠償責任。
    但出於要保人或被保險人之故意者，不在此限，保險法第29
    條定有明文。又汽車駕駛人有飲用酒類或其他類似物後其吐
    氣所含酒精濃度超過每公升0.25毫克或血液中酒精濃度超過
    百分之0.05以上者，不得駕車，道路交通安全規則第114 條
    第2 款亦定有明文。訴外人稼宜公司於97年7 月30日以該公
    司所有車牌號碼6002-DG 號自小貨車向被告投保第三人責任
    險，依該保險單條款第一節第10條第2 項明文規定：「因下
    列事項所致之賠償責任或被保險汽車之毀損滅失，非經本公
    司同意書面同意加保者，本公司不負賠償之責：三、被保險
    人或駕駛人因受酒類影響駕駛被保險汽車所致者。前述所稱
    受酒類影響係指飲酒吐氣所含酒精成分超過每公升0.25毫克
    以上者」（見本院卷第50頁）。是上揭有關被保險人或駕駛
    人因受酒類影響（飲酒吐氣所含酒精成分超過每公升0.25毫
    克以上）不負賠償責任約定意旨，在限制被保險人或駕駛人
    因故意或重大過失之不當行為，使保險事故發生而獲取不當
    之利益，並保障保險人僅須於事前評估並願承受之風險範圍
    內負擔可能給付保險金之不利益。如被保險人或駕駛人飲酒
    後駕車，其吐氣或血液所含酒精成分超過道路交通法令規定
    標準，應足推定被保險人有故意或重大過失將自己置於極易
    負損害賠償責任之高危險環境中，若就此情形仍由保險人負
    擔給付保險金之義務，不但易使被保險人或受益人獲得不當
    利益，且已逾保險人所願承擔之合理風險，及上揭除外條款
    訂立之意旨。是上揭受酒精影響駕駛約款除外責任之真意，
    即被保險人或駕駛人如酒後酒精濃度超過道路交通安全規則
    之標準駕車肇事而需負損害賠償責任時，保險公司則不予賠
    付保險金甚明。經查，訴外人稼宜公司之送貨員郭勝吉，於
    98年8 月13日1 時50分許，在其友人位於屏東縣車城鄉○○
    路之家中瓶裝啤酒4 瓶後，明知其酒後已不能安全駕駛動力
    交通工具，竟仍於同日3時25 分許，駕駛稼宜公司所有車號
    6002-DG 號自小貨車，沿屏東縣恆春鎮○○路○ 段由北向南
    行駛，行至該路段238 號前時，因其已不勝酒力，誤以為其
    已駕車返家，而疏未注意，將上開自小貨車停放於上開地點
    外側車道與慢車道中間，即逕自在車上睡覺，適有被害人郭
    上群（涉嫌公共危險部分另為不起訴處分）酒後騎乘3JS-11
    0 號重型機車沿該路段同向行駛，行至該地點失控撞擊上開
    自小貨車後側，因而不治身亡。郭勝吉肇事後為警喚醒時，
    經警對其施以酒精濃度測試，測得其呼氣後之酒精濃度為每
    公升1.04毫克，業如前述，而堪認被保險人該當上開保險條
    款之不保事項，從而被告據此抗辯就上開車禍不負汽車第三
    人責任保險金給付之責等情，即屬有理。再者，被告既得因
    不保事項而拒絕給付訴外人稼宜公司汽車第三人責任保險金
    ，則原告基於受讓稼宜公司得向被告請領之第三人責任保險
    理賠金150 萬元之請求權，而直接請求被告給付汽車第三人
    責任保險之保險金即無理由。
(二)、另原告雖主張：駕駛人郭勝吉是因停車不當而發生本件車禍
    ，所以不論郭勝吉有無飲酒都無法避免結果發生，而被告拒
    絕理賠的理由是需受酒類影響駕駛所致，但有無飲酒與停車
    適當與否並無關係云云；惟按汽車駕駛人飲用酒類或其他類
    似物後其吐氣所含酒精濃度超過每公升0.25毫克者，不得駕
    車，道路交通安全規則第114 條第2 款定有明文。所謂駕車
    行為，參照道路交通安全規則第四章「汽車裝載行駛」規定
    ，包括行車前應注意之事項（第89條），迄至汽車停車時，
    應依規定停車（第112 條）等規定觀之，堪認自起駛前，駕
    駛人坐定駕駛座時起，迄至車輛停止，駕駛人下車並關閉車
    門為止，均屬於駕車之行為。查，訴外人郭勝吉於98年8 月
    13日1 時50分許，在其友人位於屏東縣車城鄉○○路之家中
    瓶裝啤酒4 瓶至同日3 時25分許，飲酒後之呼氣中酒精濃度
    高達每公升1.04毫克，依道路交通規則第114 條第2 款規定
    ，不得駕車。依上開說明，其執意駕駛小貨車，係酒醉駕車
    行為至明。且觀諸當日凌晨省北路2 段慢車道上之車禍現場
    ，並無其他車輛或攤位等擺放，然駕駛人郭勝吉卻仍停放小
    貨車在省北路2 段上外側車道與慢車道中間，而未能依車輛
    順行方向緊靠慢車道右側，又發生車禍員警到場處理時，駕
    駛人郭勝吉仍未熄火趴在駕駛座方向盤上睡覺，整個詢問過
    程中，郭勝吉均昏睡叫喚不醒等情，有道路交通事故現場圖
    、照片、屏東縣警察局恆春分局車禍現場處理報告、刑法第
    185 條之3 案件測試觀察記錄表等附卷可證（見相驗卷第15
    頁、第18頁、第25至第26頁、第32頁、第36頁），再查駕駛
    人郭勝吉就前揭停放緣由，係稱：以為已經到家所以把車停
    下來在車上睡覺（見相驗卷第59頁）。顯見其確因酒後彌醉
    意識不清而誤認已到家，方將車輛停放於外側車道與慢車道
    中間，並招致騎乘機車之被害人郭上群因無法閃避而釀成車
    禍至明。原告主張駕駛人郭勝吉並無酒後駕車行為，以及其
    飲酒與系爭車禍發生並無關連云云，委不足採。
(三)、綜上所述，原告依和解書以及系爭保險契約之法律關係，請
    求被告給付150 萬元並自請求之日起按年息10% 計算之利息
    ，為無理由，應予駁回。原告之訴既經駁回，其假執行之聲
    請，已失所附麗，應併予駁回。
五、本件事證已臻明確，兩造其餘主張及陳述，核與判決結果無
    影響，爰不逐一論列，附此敘明。
據上論結，原告之訴為無理由，依民事訴訟法第78條，判決如主
文。
中    華    民    國  100     年    12    月    22    日
                  民事第一庭    法  官  羅培毓
正本係照原本作成。
如不服本判決，應於收受送達後二十日內向本院提出上訴書狀，
其未表明上訴理由者，應於提出上訴後二十日內向本院補提理由
書狀（均須按他造當事人之人數附繕本）
中    華    民    國  100     年    12    月    22    日
                                書記官  張婉郁